【裁判字號】    95,交抗,672
【裁判日期】    950906
【裁判案由】    違反道路交通管理處罰條例
【裁判全文】
臺灣高等法院交通事件裁定             95年度交抗字第672號
抗  告  人
即受處分人  乙○○
                      27號
送達代收人  甲○○
上列抗告人因違反道路交通管理處罰條例案件，不服臺灣桃園地
方法院，中華民國95年7月31日所為裁定（95年度交聲字第71號
），提起抗告，本院裁定如下：
    主  文
抗告駁回。
    理  由
一、原裁定意旨略以：本件抗告人即受處分人乙○○駕駛車牌號
    碼二六九─AC號營業大客車於民國九十四年十二月二十一日
    二十時二十五分許，在臺北市○○路○段設有禁止臨時停車
    標線處所臨時停車，經臺北市政府警察局大同分局員警掣單
    舉發，嗣經原處分機關裁處抗告人罰鍰三百元。經查，臺北
    市○○路○段原為長途客運車起迄總站，嗣臺北市政府為落
    實推動城際客運轉運站政策及減少大客車於市區道路繞行及
    於路側密集設站衍生之交通、環境、噪音及居住品質問題等
    ，遂由該府交通局陸續執行推動國道客運臺北總站路線調整
    及原站區之撤除、管制事宜，且由該局與臺北市交通管制工
    程處人員，於九十四年十一月十一日，在臺北市○○路○段
    處，舉行因應九十四年十一月十六日臺北車站管制區○○路
    客運禁止路邊上客塗銷站位標線會勘紀錄，並確認同年十一
    月十五日晚間須塗銷之公路客運上、下客站位共計七處 (包
    括承德路一段五十二號前阿羅哈客運上、下客站位)，請交
    工處於十一月十五日晚間塗銷原站位之「公車停靠區」標線
    及劃設禁停紅線，有臺北市政府交通局九十四年十一月十四
    日北市交二字第09435041400號函檢送之「九十四年十一月
    十一日勘查塗銷臺北車站管制區○○路客運上客區站位標線
    事宜」會勘紀錄一份附卷可按。依汽車運輸業管理規則之規
    定，抗告人所屬阿羅哈客運公司之營運路線及設站地點，本
    得由臺北市政府依實際需要予以調整變更，僅其所生爭議，
    應報請上級機關核定而已，非謂臺北市政府無權撤銷其原有
    之設站地點，而臺北市政府於九十四年八月二日以北市交二
    字第09433236500號函將國道客運臺北總站路線調整計畫提
    報交通部後，經交通部於九十四年九月七日以交路字第0940
    048071號函示「依公路總局意見（即交通部公路總局九十四
    年八月十九日路監運字第0940035982號函示依汽車運輸業管
    理規則第三十七條第一項第四款規定同意辦理）辦理」，足
    見臺北市政府所為上開關於國道客運營運路線及設站地點之
    調整、變更，難謂有何違法之處。又高雄市政府交通局於九
    十四年九月十二日以高市交三字第0940032412號函請阿羅哈
    公司應依臺北市政府核定行駛動線及站位營運，嗣臺北市政
    府交通局並於九十四年十二月二十八日邀集交通部、交通部
    公路總局及高雄市政府交通局召開會議討論，會議結論亦認
    依高雄市政府交通局九十四年九月十二日上開函文可知該局
    已同意阿羅哈公司之站位調整案，臺北市政府交通局於國道
    客運營運路線及設站地點調整、變更之各該行政程序，核與
    汽車運輸業管理規則第37條之相關規定相符。綜上所述，阿
    羅哈客運公司於臺北市○○路○段之設站許可既經臺北市政
    府撤銷，而最終撤站日期亦於九十四年十一月十五日屆至，
    且該處並經臺北市交通主管機關塗銷停靠區，復劃設禁止臨
    時停車之紅線標線，是阿羅哈客運公司之駕駛人自不得駕駛
    營業用大客車於該處臨停載客。本件事證明確，抗告人之上
    開違規行為，堪以認定，原處分機關依道路交通管理處罰條
    例第五十五條第三款（贅引第一項）之規定，裁處異議人三
    百元罰鍰，核無違誤，因認抗告人於原審之異議為無理由，
    應予駁回等語。
二、抗告意旨略以：
  (一)原審僅依臺北市政府警察局大同分局暨臺北市政府交通局函
    ，即認臺北市政府交通局已依汽車運輸業管理規則第三十七
    條第一項第四款規定辦理，惟忽略同條第二項有爭議應報請
    上級機關核定之規定，認事適法上顯有不當。
  1.按「經同意之營運路線及設站地點，當地政府如因實際需要
    得予調整變更，並應函請該管公路主管機關辦理。前項各款
    ，如發生爭議，報請上級機關核定之」。另按「核定: 指上
    級政府或主管機關，對於下級政府或機關所陳報之事項，加
    以審查，並作成決定，以完成該事項之法定效力之謂」汽車
    運輸業管理規則第三十七條第一項第四款、同條第二項及地
    方制度法第二條第四款分別定有明文。由汽車運輸業管理規
    則第三十七條第一項第四款及同條第二項之法文意旨，可知
    立法者並非認為當地政府有絕對調整之權，初步仍需先請該
    管之公路主管機關即高雄市政府表示意見，倘高雄市政府對
    本案有爭執，則報請交通部核定。如此，不僅可取得雙方政
    府間之平衡，亦可將業者及旅客間之損害減至最小。
  2.查高雄市政府九十四年十二月二十九日以高市府交三字第
    0940065826號函明確表示：「... 且阿羅哈客運公司營運路
    線許可證所登載往返站『臺北市承德站』乙節，本府從未核
    復同意變更，該公司亦從未提出申辨，本府既未完成阿羅哈
    客運公司營運路線許可證變更作業，該公司『臺北市承德站
    』係營運路線許可證變更作業，係合法設站上下客。」等語
    。故高雄市政府迄九十四年十二月二十九日猶以上開函文確
    認阿羅哈公司之臺北市承德站未經依法辦理變更程序，仍屬
    合法設置得以上下客之場站，認為阿羅哈公司在「臺北市承
    德站」係合法上下客。
  3.前揭函文，可復徵高雄市政府對臺北市政府交通局撤銷抗告
    人臺北市承德站及調整營運路線乙事，顯有爭執。上開汽車
    運輸業管理規則第三十七條第二項「前項各款，如發生爭議
    ，報請上級機關核定之」之規定，有爭議之雙方此時應先暫
    停，將本案交由共同上級機關即交通部核定，高雄市政府九
    十四年十二月二十九日高市府交三字第0940065826號函文末
    亦表示「今貴府交通局與阿羅哈客運公司業已呈尖銳對峙情
    勢，甚而嚴重損及廣大民眾基本運輸權益，本府實不樂見此
    非理性解決方式，謹請貴府審依回歸汽車運輸業管理規則第
    三十七條規定，共同尋求交通部解疑核定」等語，請求臺北
    市政府共同尋求交通部核定，惟臺北市政府交通局未理會高
    雄市政府之要求，仍強行依己意行事，無視高雄市政府請求
    依法定程序，按汽車運輸業管理規則第三十七條第二項發生
    爭議報請上級機關核定之要求，逕行恣意妄為，顯已越權及
    違反依法行政原則，依行政程序法第一百十一條第六款「未
    經授權而違背法規有關專屬管轄之規定或缺乏事務權限者」
    之規定，臺北市政府交通局撤銷阿羅哈公司臺北市承德站及
    調整營運路線之公告顯屬無效。
  4.倘原審認臺北市政府交通局在未經交通部同意前即得自行調
    整抗告人公司行駛路線，則汽車運輸業管理規則第三十七條
    第二項之規定何時才能適用？另以該條第二項明文：發生爭
    議，報請上級機關核定之規定，對照地方制度法第二條第四
    款「核定」之定義可知，立法者認為當地政府並無絕對調整
    之權，而是需陳報交通部，加以審查，並作成決定，以完成
    該事項之法定效力。此揆諸臺北市政府交通局九十四年八月
    二日以北市交二字第09433236500號函交通部，「申請試辦
    」國道客運臺北總站四十九條國道客運路線市境行駛動線調
    整事宜，即可知臺北市政府交通局亦知其並無絕對調整之權
    ，仍須交通部核定後始得辦理調整，且試辦絕非等於正式核
    定（下文詳述），故原審認為臺北市政府交通局「申請試辦
    」即等於正式核定，「無須」交通部再次審核即得正式調整
    國道客運業者市境行駛動線，認事適法上顯有違誤。
  (二)原審認「阿羅哈公司臺北市承德站於九十四年十一月十六日
    起即不得再行臨停搭載旅客」云云，亦有違誤。按立法者要
    求「試辦」，乃因旅客早已習慣原行駛路線及原站位，倘原
    行駛路線被變更或原站位被遷移，將會嚴重影響旅客及業者
    權益，故應以「新舊路線併行」之方式試辦，試辦期滿後旅
    客無不良反應，再決定是否正式變更，而非僅依行政機關單
    方之認定即得為之，茲詳述如下。
  1.查臺北市政府交通局變更阿羅哈公司行駛路線，被調整之部
    分等同變相停駛，臺北市政府交通局前揭行為核與「交通部
    公路總局各區監理所審核公路汽車客運業者申請國道與一般
    客運路線增、減班次及停駛處理原則」有違。按依「交通部
    公路總局各區監理所審核公路汽車客運業者申請國道與一般
    客運路線增、減班次及停駛處理原則」壹、國道路線第三點
    停駛之規定，路線停駛之要件略為「需於相關車站及站牌公
    告一個月後，試辦六個月; 經試辦期滿，民眾無不良反映後
    再行辦理許可證註銷事宜」。惟查臺北市政府交通局不僅未
    試辦滿六個月，試辦期間亦未新舊路線併行方式至乘客多所
    怨言; 試辦後未向交通部申請正式核定，均顯示諸臺北市政
    府交通局未依法定程序辨理，顯違依法行政原則
  2.復按阿羅哈公司對臺北市承德站之設置有信賴處分存續之利
    益，臺北市政府交通局公告「撤銷」阿羅哈公司臺北市承德
    站，亦須依法定要件及程序為之。查臺北市政府交通局九十
    四年八月二日以北市交二字第09433236500號函交通部，以
    國道客運台北總站啟用為由，申請「試辦」四十九條國道客
    運路線市境行駛動線調整事宜，文中註明須待國道客運臺北
    總站營運四至五個月後，再呈報交通部辨理「正式」之路線
    調整; 交通部九十四年九月七日交路字第0940048071號函指
    示依公路總局意見按汽車運輸業管理規則第三十七條第一項
    第四款規定辦理。今交通部僅同意臺北市政府交通局試辦路
    線行駛，而非核定各業者得將總站遷進D1轉運站，臺北市政
    府交通局雖有函文交通部申請核定路線調整試辦及站位調整
    ，惟交通部僅同意試辦行駛動線調整，而非同意得撤站，臺
    北市政府交通局在未經交通部正式核定之前即擅自強迫業者
    遷移站位，足徵臺北市政府交通局越權違法。
  3.復查臺北市政府交通局於呈報交通部之函文中既已註明以試
    行方式辦理路線調整，待營運後四至五個月路線調整定案後
    ，再行辦正式路線調整，從而交通部覆函亦僅係同意臺北市
    政府交通局「試辦」調整四十九條國道客運路線市境行駛動
    線事宜，惟試辦絕非等於正式核定，本案臺北市政府交通局
    依法即應待國道客運臺北總站營運四至五個月後，再呈報交
    通部辨理正式之路線調整，而試辦之成果亦為交通部是否同
    意而為正式核定之重要參考依據，惟臺北市政府交通局未待
    四至五個月營運期間屆滿，亦未呈報交通部取得正式核准，
    竟將阿羅哈公司合法設置之臺北市承德站，逕以九十四年十
    一月四日北市交二字第09435032901號公告撤銷，於法有違
    。
  4.再查，試辦非等於正式核定，此可揆諸抗告人公司九十一年
    間遭台中區監理所舉發「未依核定路線行駛，擅自行駛上安
    路上安國小前路線」案，交通部函復高雄市政府交通局之理
    由可知。按阿羅哈公司臺中區○○○路線因當地民眾向臺中
    市政府陳情夜間吵雜要求變更行駛路線，其後經相關單位會
    勘後，會勘結論略以「變更行駛之路線較原核定路線對交通
    衝擊小，應可全天候實施，惟為週全計宜試辦三個月，期滿
    無不良反映即可正式實施」，仍遭臺中區監理所舉發「未依
    核定路線行駛，擅自行駛上安路上安國小前路線」，案經阿
    羅哈公司申訴後，高雄市監理處援引交通部復高雄市政府交
    通局函，略以「臺北市政府交通局九十一年七月九日函阿羅
    哈客運公司內容僅載明「決定該兩條國道客運路線試辦全天
    行駛三個月」，並未敘明試辦期滿至正式實施之程序、條件
    ，是以，對外發生行政處分效力者，僅得試辦三個月之部份
    ，如無其他核定正式實施變更路線之有效行政處分存在，並
    不因試辦期滿不良反應，其行政處分即當然變更為正式實施
    」，故以阿羅哈公司車輛行駛於臺中市○○○路線，雖無不
    良反應，惟欲變更路線者，仍應依汽車運輸業管理規則之規
    定，向公路主管機關辦理變更為由，仍認阿羅哈公司違規事
    實明確，裁罰處分應予維持等語，足徵交通部認為「試辦絕
    非等於正式核定」，從而臺北市政府交通局九十四年八月二
    日北市交二字第09433236500號函中並未敘明試辦期滿至正
    式實施之程序、條件，依前揭交通部之意見，對外發生行政
    處分效力者，僅試辦部分而已，在交通部未正式核定前，其
    試辦調整路線不會變更為正式調整，更遑論臺北市政府交通
    局無待試辦期滿，即公告正式撤銷阿羅哈公司之臺北市承德
    站，臺北市政府交通局所為應屬於法無據。復依地方制度法
    第二條第四款規定，在交通部正式核定前，臺北市○○○○
    ○路線之調整及站位之撤除，時至今日仍未具法定效力，抗
    告人依營運路線許可證所核可之路線行駛，難謂與法有違。
    另阿羅哈公司臺北市承德站，乃合法申請並經各相關單位會
    勘同意所設立之場站，屬合法之受益處分。然臺北市政府交
    通局卻「撤銷」而非「廢止」阿羅哈公司臺北市承德站，適
    法上亦有不當。
  (三)退言之，在高雄市政府正式變更阿羅哈公司營運許可證之路
    線前，抗告人係應遵循臺北市政府之命令亦或高雄市政府原
    先營運路線許可證所核定之路線行駛，始不構成「擅自變更
    行駛路線」之違法？或得成為阻卻違反道路交通管理處罰條
    例事件之事由？高雄市政府至九十四年十二月二十九日前仍
    不同意臺北市政府變更抗告人公司行駛路線，且遲至九十五
    年一月九日始同意正式調整抗告人公司營運路線，故在高雄
    市政府正式變更抗告人營運許可證之路線前，抗告人應如何
    之遵循，始不構成「擅自變更行駛路線」之違法，或得成為
    阻卻違反道路交通管理處罰條例事件之事由。綜上所述，原
    審裁定顯有不當，為此抗告聲明不服，請求撤銷原裁定云云
    。
三、按設有禁止臨時停車標誌、標線處所不得臨時停車；汽車駕
    駛人在設有禁止臨時停車標誌、標線處所臨時停車者，處新
    臺幣（以下同）三百元以上六百元以下罰鍰，道路交通安全
    規則第一百十一條第一項第三款，道路交通管理處罰條例第
    五十五條第三款分別定有明文。
四、經查:
  (一)按道路交通標線設置目的，在於提供車輛駕駛人及行人有關
    道路路況之警告、禁制、指示等資訊，以便利行旅及促進交
    通安全；標線之設置，由主管機關依其管轄辦理之；而所稱
    主管機關，指公路主管市區道路主管機關及警察機關，道路
    交通標誌標線號誌設置規則第二條、第四條第一項、第五條
    分別定有明文。又直轄市道路及交通之規劃、營運及管理，
    係屬直轄市自治事項，地方制度法第十八條第十款第一、二
    點定有明文。依前開規定所示，臺北市區之標線設置及交通
    規劃管理係屬臺北市政府之權限範圍，臺北市政府為促進交
    通安全，便利行人及車輛之行車安全，有權自行變更原有標
    線之設置規劃。抗告人指稱臺北市政府無權變更原有道路標
    線設置，且高雄市政府對本案亦有爭執，應報請交通部核定
    一節，委無可採。
  (二)本件抗告人坦承於前開時地駕駛車牌號碼二六九－AC號營業
    一般大客車，因臨時停車在劃有紅線路段之臺北市○○路○
    段五十二號前搭載旅客，為臺北市政府警察局員警開單舉發
    等事實不諱。而臺北市○○路○段原為長途客運車起迄總站
    ，臺北市政府為落實推動城際客運轉運站政策，及減少大客
    車於臺北市市區道路繞行及於路側密集設站衍生之交通、環
    境、噪音及居住品質問題等，推動國道客運臺北總站，就相
    同範圍進行管制事宜：(1)臺北市政府交通局業於九十二年四
    月八日發函預告各業者臺北車站周邊即將進行管制；(2)九十
    三年二月十日公告並轉知業者「臺北車站周邊國道客運及公
    路客運設站（第一階段）－禁止新設站位」；(3)九十三年十
    一月二十二日公告並轉知業者「臺北車站周邊國道客運及公
    路客運設站（第二階段）－撤除現有路側站位（自國道客運
    臺北總站起用日起實施，得有緩衝三個月）」；(4)九十四年
    八月二日將國道客運臺北總站路線調整計畫提報交通部，並
    副知各業者重申管制事宜；(5)九十四年八月十六日國道客運
    臺北總站啟用；(6)九十四年九月十六日函知各業者，自九十
    四年十一月十六日起開始管制；(7)九十四年十一月十四日公
    告並轉知各業者「臺北車站周邊國道客運及公路客運設站（
    第二階段）－撤除現有路側站位實施日期自九十四年十一月
    十六日起」；(8)九十四年十一月九日赴現場各業者站牌處張
    貼公告；(9)九十四年十一月十五日第二次赴現場各業者站牌
    處張貼公告；(10)九十四年十一月十六日開啟管制及執法等情
    ，有臺北市政府警察局大同分局九十五年一月四日北市警同
    分交字第09530007700號函及臺北市政府交通局九十五年六
    月十四日北市交二字第09532949700號函在卷可稽。另臺北
    市政府交通局既已多次公告，並至現場各業者站牌處揭示公
    告，抗告人及所屬之阿羅哈公司自能得知該禁止臨時停車之
    公告。則抗告人上開臨時停車處所即臺北市承德站，業於九
    十四年十一月十六日起不得再行臨時停車搭載旅客，並為抗
    告人所明知，抗告人自有違規停車之事實。
  (三)綜上所述，抗告人確有於上開時地，在劃有紅線路段違規臨
    時停車之行為。至臺北市政府變更長途客運業營業路線及撤
    銷設站處所之處分，如阿羅哈公司認為有所不當或違誤，自
    應依法申訴、或與當地政府協議、或請求中央機關核定辦理
    、或透過行政訴訟等方式尋求救濟。且臺北市政府因所為管
    制區之變更，既未經有權機關認定為違法無效之行政處分，
    縱高雄市政府尚有不同意見，抗告人仍有遵守變更後之交通
    標線規範之義務。則抗告人上開違規臨時停車之行為，在臺
    北市政府所為變更標誌行政處分仍屬有效前提下，抗告人顯
    不得以主觀認定臺北市政府違法變更標誌，作為本件免罰之
    依據。原處分機關依道路交通管理處罰條例第五十五條第三
    款之規定及違反道路交通管理事件統一裁罰基準及處理細則
    所訂之違反道路交通管理事件統一裁罰基準表裁處受處分人
    罰鍰三百元，要屬有據。原審駁回抗告人聲明異議，亦無不
    合。抗告人以前揭情詞，指摘原裁定不當，為無理由，應予
    駁回。
據上論結，應依道路交通案件處理辦法第二十六條，刑事訴訟法
第四百十二條，裁定如主文。
中    華    民    國    95    年    9     月    6     日
                  交通法庭審判長法  官  吳  敦
                                法  官  吳啟民
                                法  官  陳世宗
以上正本證明與原本無異。
不得再抗告。
                                書記官  丁淑蘭
中    華    民    國    95    年    9     月    6     日


司法院資訊處製作；財團法人民間司法改革基金會備份。
